【裁判字號】    88,訴,4925
【裁判日期】    890411
【裁判案由】    給付違約金
【裁判全文】
臺灣臺北地方法院民事判決  八十八年度訴字第四九二五號
    原      告  康福建設事業股份有限公司
                              .
    法定代理人  乙○○○    住台北市○○區○○路四段九七號三樓
    訴訟代理人  郭芳宜律師  住台北市○○○路○段四十九號十樓
    被      告  甲○○      住台北市大安區○○○路○段一九二巷二一號
右當事人間給付違約金事件，本院判決如左：
        主      文
原告之訴暨假執行之聲請均駁回。
訴訟費用由原告負擔。
        事      實
甲、原告方面：
    一、聲明：
        （一）被告應給付原告新臺幣（下同）五十二萬元，並自起訴狀繕本送達被
              告翌日起至清償日止，按週年利率百分之五計算之利息。
        （二）願供相當擔保或等值之臺灣土地銀行文山分行可轉讓定期存單為擔保
              宣告假執行。
    二、陳述：
        （一）本件兩造合意由本院為第一審管轄法院。
        （二）原告於民國八十五年間，於坐落臺北縣新店市○○段稻子園小段一三
              八─一二、一三八─一三、一三八─一四、一三八─一五、一三八─
              一六、一三九、一三九─一、一三九─二、一三九─三、一三九─四
              、一四０、一四０一一、一四０─一六、一四０─一七、一四０─一
              八、一四０─一九、一四０─二二、一四０─二八、一四０─二九、
              一四０─三六、一四０─三七、一四０─三八、一四一、一四一─一
              、一四一─一一、一四二等地號土地上，興建「康福潭天天廈」，被
              告於同年十月三十一日向原告訂購系爭大廈編號Ａ十一棟八樓房屋壹
              戶（含停車位壹個）及該戶基地應有部分，價格共四百零九萬元；及
              編號號Ａ十二棟房屋壹戶及該戶基地應有部分，價格共三百三十六萬
              元；二戶共計七百四十五萬元。依兩造間之房屋土地預定買賣合約書
              第三條付款辦法約定：「(一)甲方（即被告）同意付款辦法按附件一『
              付款期別明細表』繳付，並於收到乙方（原告）通知繳款五天內，以
              現金或即期支票，逕向乙方或乙方指定之金融機構專戶按期如數繳付
              ，不得藉故拖欠：：：(三)甲方未依限繳付各期價款時，逾期七日仍未
              繳付，每逾一日應加付該期款千分之一滯納金，上項滯納金應於補繳
              其應付該期款同時向乙方繳清，逾期十五日經乙方催告仍未一次全部
              繳清者，則視為甲方違約，乙方得不經催告逕行解除本契約，甲方並
              應賠償房地總價款百分之二十計算之金額，作為乙方因銷售本大廈房
              地所發生之費用損失及甲方違約之懲罰性違約金。」
        （三）原告就系爭大廈依施工進度，於八十八年七月七日以掛號信函定期催
              告被告應繳房地款第二期至第四期與第十八至二十期款，共十萬三千
              元，被告於收受該函後，委請志揚法律事務所函復拒繳，原告本於誠
              信原則，再於八十八年八月四日以興隆郵局第一六五號存證信函限期
              催告繳納欠款，在被告逾期四十天後，原告又於同年八月二十七日以
              木柵郵局第四四八號存證信函限期被告依約繳納前揭款項及滯納金。
              被告收受後，仍置之不理，原告乃於同年九月十日，以臺北第一一一
              支郵局第二三八號存證信函，解除雙方上揭房地之買賣契約，為求慎
              重再以本起訴狀為解除兩造上揭買賣契約之意思表示。
        （四）系爭房地因被告違約不買，迄民國八十八年八月止，損失預估已達一
              百五十一萬一千四百二十三元，此項損失已超過被告依前揭合約第三
              條第三款之約定，被告應給付總價款七百四十五萬元之百分立二十即
              一百四十九萬元之違約金，況該預估表除第一、二項之原銷售費用及
              再銷售費用外，其他相關成本之損失（利息支出、建築師費用，結構
              技師費用、測量費用、鑽探費用）因屬每月均應繼續支付之必要費用
              ，故該項損失將逐月增加，則原告損失遠超過被告應給付之上揭金額
              之違約金。原告自得據以請求之，作為賠償原告因銷售系爭房地所發
              生之費用損失及懲罰性違約金，又被告於違約前已給付九十七萬元，
              應予扣除，故被告應給付原告五十二萬元。
        （五）據財政部八十五年十二月十九日台財字第八五一九二九五六八號函核
              定「八十五年度營利事業各業所得及同業利潤標準」，其中就「房屋
              興建投資業」之「毛利率」為百分之四十四，「淨利率」為百分之十
              四，其規定「淨利率」雖低於本件兩造約定違約金百分之二十，但原
              告違約所受之損失，超過百分二十，自仍應適用雙方之約定為妥。
        （六）對被告答辯之陳述：
          １、按民事訴訟法第一百八十二條第一項固規定訴訟全部或一部裁判，以
              他訴訟之法律關係是否成立為據者，法院得在他訴訟終結以前，中止
              訴訟程序，但為本訴訟先決問題之法律關係是否成立，在本訴訟法院
              本可自為裁判，若因中止訴訟程序當事人將受延希之不利益時，仍以
              不中止訴訟程序為宜（最高法院三十年度抗字第一０五號判例意旨參
              照）。本件訴訟被告所稱夾層廣告事由，經本院另八十七年度訴字第
              一六五九號、八十七年度訴字第二一二一號判決認定原告未有可歸責
              事由，且如被告所主張以「前訴訟」終結，聲請本院裁定停止本件訴
              訟，則兩造系爭買賣關係是否存在將久懸不決，原告將無法將系爭房
              地出售，勢必造成不利於原告之結果，依前揭判例意旨，被告聲請裁
              定停止訴訟為無理由。
          ２、被告於八十五年十月十日至工地取回契約，至同月三十一日與原告訂
              立房屋土地預定買賣合約書前，在樣品屋內參觀時，曾見到原告於該
              屋內標示「此部分在交屋由客戶自行裝潢使用」，且於訂約前有二十
              一日之時間審閱契約內容等情，不僅有被告在契約第二十三條上親自
              簽署可證，並有樣品屋之照片乙份可資佐證。是該房屋土地預定買賣
              契約書第七條第四項規定：「為增加室內空間高度，本大廈建築物各
              棟樓層均採挑高設計，甲方（即被告）之自行為室內裝潢或裝修工程
              ，甲方應自行負責其合法性：：：。」等語，明示客戶為室內裝潢，
              須依法為之，及樣品屋之隔層設計為客戶自行裝潢部分，不在該契約
              規範範圍內，自應為被告於訂約前所充分瞭解。從而室內裝潢隔層，
              自非本件房屋土地預定買賣合約書規範之範圍。再者，依被告在另案
              所提之系爭大廈廣告，其上圖片內容或有隔層裝潢，惟該廣告文字內
              容所載，僅係泛謂該大廈三房、四房規劃均係挑空設計，並無隻字片
              語提及系爭房屋係夾層屋，被告與原告簽訂本件房屋土地預定買賣合
              約書時，既明白樣品屋係客戶自行裝潢部分，亦未以之為契約內容，
              自難認以廣告圖片內容為隔層裝潢，即謂被告與原告間系爭房屋買賣
              係夾層屋買賣，被告執之主張系爭房屋為夾層屋，應屬無據，從而本
              院另八十八年度重訴字第八一九號判決，認定系爭大廈兩造間預售屋
              含有夾層等情，當屬有誤。
    三、證據：提出房屋土地預定買賣合約書影本二份、興隆郵局第一六五號存證信
              函影本乙份、木柵郵局第四四八號存證信函影本乙份、臺北第一一一
              支郵局第二三八號存證信函影本乙份、原告製作系爭買賣總損失成本
              預估表、樣品屋照片影本乙份、本院八十八年度重訴字第八一九號民
              事判決影本乙份、八十五年度營利事業各業所得額及同業利潤標準影
              本乙份等件為證。
乙、被告方面：
    一、聲明：
        （一）原告之訴暨假執行之聲請均駁回。
        （二）如受不利之判決，被告願供彰化商業銀行大安分行無記名可轉讓定期
              存單為擔保，請准宣告假執行。
    二、陳述：
        （一）按訴訟全部或一部之裁判，以他法律關係是否成立為據者，法院得在
              他訴訟終結前，以裁定停止訴訟程序，民事訴訟法第一百八十二條第
              一項定有明文。系爭買賣關係經被告以原告為不實之廣告誤導被告購
              買之，依法不存在，經被告向本院提起返還已給付價金及損害賠償之
              訴，經本院以八十八年度重訴字第八一九號受理在案，該訴訟之爭點
              乃系爭合約是否合法存在，此即為本件訴訟之前提要件，若系爭合約
              若不存在，本件違約金之請求即欠缺法律基礎，是於該訴訟終結前，
              聲請本院裁定停止本件訴訟之進行。
        （二）依本院另八十八年度店簡字第七六四號裁定：「：：：惟依據原告所
              展示之實品屋及平面廣告，均係以夾層裝潢方式向消費者推銷，並未
              明確表明，系爭夾層裝潢仍須再申請建築執照，原告對此並不爭執，
              而對此一重大訊息，原告僅在契約中訂定應由消費者自負合法性問題
              ，其定型化契約是否有違反消費者保護法第十二條規定，不無疑義，
              況上揭二訴訟尚在上訴中，而前揭被告所提八十八年度重訴字第八一
              九號民事訴訟，亦係基於契約無效等理由，請求原告返還價金，故本
              件民事訴訟之裁判，以本院八十八年度重訴字第八一九號事件訴訟之
              法律關係是否成立為據，本院認有停止民事訴訟程序之必要。」該案
              與本案係屬同一法律事實關係，希本院亦停止本件之訴訟。
    三、證據：提出民事起訴狀影本乙份、本院新店簡易庭八十八年度店簡字第七六
              四號民事裁定影本乙份、
丙、本院依職權調閱本院八十八年度重訴字第八一九號案卷。
        理      由
一、程序方面：
    按訴訟全部或一部之裁判，以他訴訟之法律關係是否成立為據者，法院得在他訴
    訟終結以前，以裁定停止訴訟程序，民事訴訟法第一百八十二條第一項定有明文
    。是民事訴訟法第一百八十二條第一項所稱訴訟全部或一部之裁判，以他訴訟之
    法律關係是否成立為據者，係指他訴訟之法律關係是否成立，為本件訴訟先決問
    題者而言，若他訴訟是否成立之法律關係，並非本件訴訟之先決問題，或為本件
    訴訟先決問題之法律關係是否成立，在本件訴訟法院本可自為裁判，若因裁定停
    止訴訟程序，當事人將受延滯訴訟之不利益時，自無庸裁定停止訴訟程序。查本
    件訴訟與本院八十八年度重訴字第八一九號原告與被告等間之返還價金事件，其
    原因事實固係相同，其所爭執者，同係前揭契約之效力，並非本件訴訟先決問題
    之法律關係，且該契約之效力於本件訴訟本院即可自為裁判，核與前揭規定不符
    ，是被告聲請本件裁判停止本件訴訟之進行，於法不合。
二、本件原告起訴主張：被告於民國八十五年間，購買原告所興建之「康福潭天天廈
    」編號Ａ十一棟八樓房屋壹戶（含停車位壹個）及該戶基地應有部分，價格共四
    百零九萬元；及編號號Ａ十二棟房屋壹戶及該戶基地應有部分，價格共三百三十
    六萬元；二戶共計七百四十五萬元。被告未依約繳納前揭房屋債款第二至四期與
    第十八至二十期款，共十萬三千元，經原告於八十八年七月七日以掛號信函定期
    催被告於收受該函後，委請志揚法律事務所函復拒繳，原告再先後於八十八年八
    月四日以興隆郵局第一六五號存證信函、於同年八月二十七日以木柵郵局第四四
    八號存證信函限期被告依約繳納前揭款項及滯納金。被告收受後，仍置之不理，
    原告乃於同年九月十日，以臺北第一一一支郵局第二三八號存證信函，解除雙方
    上揭房地之買賣契約，為求慎重再以本起訴狀為解除兩造上揭買賣契約之意思表
    示。原告自得依系爭契約第三條第三項之約定請求被告賠償相當於系爭房地總價
    款七百四十五萬元之百分立二十即一百四十九萬元之違約金，又被告於違約前已
    給付九十七萬元，應予扣除，故被告應給付原告五十二萬元云云。被告則以系爭
    買賣關係經被告以原告為不實之廣告誤導被告購買之，依法不存在，經被告向本
    院提起返還已給付價金及損害賠償之訴，經本院以八十八年度重訴字第八一九號
    民事判決原告敗訴在案云云資為抗辯。
三、查原告於民國八十五年間，於前揭地號土地上，興建系爭大廈，被告至前揭工地
    工地參觀樣品屋時，原告於該屋內標示「此部分在交屋後由客戶自行裝潢使用」
    。於同年十月十日至工地取回契約審閱，至同月三十一日向原告訂購系爭大廈編
    號Ａ十一棟八樓房屋壹戶（含停車位壹個）及該戶基地應有部分，價格共四百零
    九萬元；及編號號Ａ十二棟房屋壹戶及該戶基地應有部分，價格共三百三十六萬
    元；二戶共計七百四十五萬元。依兩造間之房屋土地預定買賣合約書第三條付款
    辦法約定：「(一)甲方（即被告）同意付款辦法按附件一『付款期別明細表』繳付
    ，並於收到乙方（原告）通知繳款五天內，以現金或即期支票，逕向乙方或乙方
    指定之金融機構專戶按期如數繳付，不得藉故拖欠：：：(三)甲方未依限繳付各期
    價款時，逾期七日仍未繳付，每逾一日應加付該期款千分之一滯納金，上項滯納
    金應於補繳其應付該期款同時向乙方繳清，逾期十五日經乙方催告仍未一次全部
    繳清者，則視為甲方違約，乙方得不經催告逕行解除本契約，甲方並應賠償房地
    總價款百分之二十計算之金額，作為乙方因銷售本大廈房地所發生之費用損失及
    甲方違約之懲罰性違約金。」、第七條（建物設備及施工規範）第四款：「為增
    加室內空間高度，本大廈建築物各棟樓層均採挑高設計，甲方（即被告）之自行
    為室內裝潢或裝修工程，甲方應自行負責其合法性，並應俟辦妥交屋手續後始得
    進行施工，並遵守本約附件八之一裝潢（修）工程切結書及附件八之二裝潢（修
    ）施工管理辦法等之相關約定。」、第二十三條（契約審閱）：「本契約書於簽
    訂前已經由甲方充份審閱五天以上，並詳細審核完畢，契約內所有條款及雙方之
    權利義務內容範圍，經雙方溝通說明後甲方完全瞭解，並同意本約符合誠實、信
    用原則，絕無異議。甲方：（甲○○）（簽章）」且被告亦已給付價金九十七萬
    元。嗣被告未依約給付原告第二期至第四期與第十八至二十期款，共十萬三千元
    ，經原告於八十八年七月七日以掛號信函定期催告，被告於收受該函後，委請志
    揚法律事務所函復拒繳，原告再於八十八年八月四日以興隆郵局第一六五號存證
    信函限期催告繳納欠款，在被告逾期四十天後，原告又於同年八月二十七日以木
    柵郵局第四四八號存證信函限期被告依約繳納前揭款項及滯納金。被告收受後，
    仍置之不理，原告乃於同年九月十日，以臺北第一一一支郵局第二三八號存證信
    函，解除雙方上揭房地之買賣契約，並再以本起訴狀為解除兩造上揭買賣契約之
    意思表示等情，為兩造所不爭執，並有前揭契約書、信函在卷可稽，堪信為真實
    。
四、原告主張被告未依約給付前揭期款，經其催告繳納未果，乃以八十八年九月十日
    ，以臺北第一一一支郵局第二三八號存證信函及本件起訴狀繕本為解除契約之意
    思表示等語。按「給付無確定期限者，債務人於債權人得請求給付時，經其催告
    而未為給付，自受催告時起，負遲延責任。其經債權人起訴而送達訴狀，或依督
    促程序送達支付命令，或為其他相類之行為者，與催告有同一之效力。」民法第
    二百二十九條第二項定有明文。次按「契約當事人之一方遲延給付者，他方當事
    人得定相當期限催告其履行，如於期限內不履行時，得解除其契約。」同法第二
    百五十四條亦有明文。被告未依系爭買賣契約書第三條之約定，應給付前揭期款
    十萬三千元，經原告於八十八年八月五日以前揭第一六五號郵局存證信函限期催
    告被告於函到五日繳納，被告未於期限內繳納，依前揭第二百二十九條第二項之
    規定，應自催告期限屆滿之日起，即應負給付遲延之責。嗣後原告於八十八年八
    月二十七日再以前揭第四四八號郵局存證信函再次催告亦未果，乃於八十八年九
    月十日再以前揭第二三八號郵局存證信函為解除契約之意思表示，是原告主張系
    爭契約業經其合法解除，堪可認定。
五、原告主張因被告違約不繳納期款，應依系爭買賣契約書第三條第三項之約定，賠
    償相當於房地總價款百分之二十即一百四十九萬元之損害賠償，經以被告已給付
    之九十七萬元為抵銷後，被告尚應給付五十二萬元之損害賠償金云云，並提出其
    原告製作系爭買賣總損失成本預估表為證。查：
（一）按「定型化契約中之條款違反誠信原則，對消費者顯失公平者，無效。定型化
      契約中之條款有下列情形之一者，推定其顯失公平：一、違反平等互惠原則。
      二、條款與其所排除不予適用之任意規定之立法意旨顯相矛盾者。三、契約之
      主要權利或義務，因受條款之限制，致契約之目的難以達成者。」消費者保護
      法第十二條定有明文。次按「定型化契約條款，有下列情事之一者，為違反平
      等互惠原則：一、當事人間之給付與對待給付顯不相當者。二、消費者應負擔
      非其所能控制之危險者。三、消費者違約時，應負擔顯不相當之賠償責任者。
      四、其他顯有不利於消費者之情形者。」消費者保護法施行細則第十四條亦有
      明文。系爭買賣契約書第三條第三項約定：「甲方（即被告）未依限繳付各期
      價款時，逾期七日仍未繳付，每逾一日應加付該期款千分之一滯納金，上項滯
      納金應於補繳其應付該期款同時向乙方（即原告）繳清，逾期十五日經乙方催
      告仍未一次全部繳清者，則視為甲方違約，乙方得不經催告逕行解除本契約，
      甲方並應賠償房地總價款百分之二十計算之金額，作為乙方因銷售本大廈房地
      所發生之費用損失及甲方違約之懲罰性違約金。」而關於原告其他違約情事之
      損害賠償之約定，於原告並無相對之約定，且賠償金額之約定未依被告違約之
      情事，加以斟酌，概以總房地價款之百分之二十計算，亦顯與實情不符，是此
      約定依前揭消費者保護法規之規定，顯然違反誠信原則，對被告顯失公平，是
      該約定關於以房地總價款之百分之二十計算損害賠償及懲罰性違約金部分，自
      屬無效，是關於因被告違約致原告受有損害之計算，自不得加以適用該條之約
      定，而僅得適用民法相關規定。至於懲罰性違約金部分之約定，因該約定違反
      前揭規定而無效，原告即不得據以請求之，亦不生酌減之問題，併此敘明。
（二）本件原告主張之損害為原銷售費用四十四萬二千五百元、再銷售費用三十七萬
      二千五百元、本案總相關成本六十九萬六千四百二十三元，共計一百五十一萬
      一千四百二十三元云云。惟查原告僅提出其製作系爭買賣總損失成本預估表為
      證，而該預估表顧名思義僅係預估，且為原告片面所製作，難認可信。再者，
      原告對於其主張之損失，復未能為其他舉證以實其說，而其中總相關成本，依
      原告主張係包括利息支出、建築師費用、結構技師費用、測量費用、鑽探費用
      ，而上揭費用均屬原告興建系爭大廈之成本，系爭房屋仍為原告所有，且未有
      毀損滅失之情形，則原告自無所謂成本項下之損害。至再銷售費用，為原告解
      除契約後所生之費用，自不得向被告請求之。另原告主張之銷售費用四十四萬
      二千五百元部分，因未能舉證其項目、金額，亦難採信。
（三）另原告主張因被告之違約受有所失利益之損害云云，查原告於出售系爭房地予
      被告固受有利益，惟於解除契約後，原告自得再行出售，衡諸常理，原告為營
      利事業，其應將本求利，自亦將獲利，則其主張其受有相當於「八十五年度營
      利事業各業所得額及同業利潤標準」所規定之百分之十四之淨利率之利益損失
      ，計算系爭買賣關係之利益損失，於再行出售時，不無重獲受利，從而難認原
      告有此利益之損失。
（四）綜上所述，系爭買賣契約書第三條第三項之約定，因違反誠信原則，而與消費
      者保護法相關規定有悖，應認無效，且原告未能證明其損害，是其主張受有一
      百五十一萬一千四百二十三元之損失，難謂有據，從而原告主張依前揭房地總
      價款之百分之二十即一百四十九萬元計算損害，並以被告已付之九十五萬元抵
      銷後，被告應再給付五十二萬元，自屬無理由。再者，縱依原告主張對被告有
      於銷售予被告時發生之銷售費用四十四萬二千五百元（與原告主張之再銷售費
      用三十七萬二千五百元為以百分之五之房地總價款計算標準不一，亦難採信）
      ，於原告以應返還被告所給付之價金九十七萬元抵銷後，原告尚應返還被告五
      十二萬七千五百元，則原告請求被告再給付五十二萬元，亦屬無理由。
六、被告抗辯系爭房屋為違法之夾層原告以不實之廣告誤導被告購買之，依法不存在
    云云。查：
（一）本件被告指系爭建物為夾層屋，此處之「夾層」意義為何？此與原告所指之「
      隔層」，二者間有何不同？按所謂「夾層」，根據建築技術規則建築設計施工
      編第一條第十五項之規定，係指「夾於樓地板與天花板間之樓層；同一樓層內
      夾層面積之和，超過該層樓地板面積三分之一或一百平方公尺者，視為另一樓
      層。」；又按建築法第七十七條之二第一項規定：「建築物室內裝修應遵守左
      列規定：一、供公眾使用建築物之室內裝修應申請審查許可，非供公眾使用建
      築物，經內政部認有必要時亦同。但中央主管建築機關得授權建築師公會或其
      他相關專業技術團體審查。二、裝修材料應合於建築技術規則之規定。三、不
      得妨害或破壞防火避難設施、消防設備、防火區劃及主要構造。：：：」，係
      在規範室內裝修應經申請審查許可，且裝修材料應合於建築技術規則之規定，
      不得妨害或破壞防火避難設施、消防設備、防火區劃及主要構造，並未規定不
      得於室內裝潢隔層，此觀諸上揭規定至為明確，又依內政部營建署於八十六年
      十月六日召開之「續商建築物室內隔層使用及樓層高度處理原則暨建築物室內
      裝修管理辦法第三條第一款用語定義範圍界定會議會議紀錄」，在該會議中之
      意見均頃向隔層可納入室內裝修範圍，是依建築法七十七條之二規定為隔層裝
      潢，依法亦非無可能，而所謂「隔層」，係於建築設計之初不供給固定的空間
      格局，俟建築物交屋後，再由使用人依實際需求予以規劃其使用空間，應可與
      建築主體分離，是可視為建築之裝修體；而未來只要隔層的面積占該戶樓地板
      面積的二分之一以下，且材料與結構體不同，隔層的高度在一定標準以下，即
      得合法施作，此有內政部八十六年十月十四日台（８６）內營字第八六八一八
      五三號函附之會議紀錄可參。可知，「夾層」倘超過法令之標準，應另計面積
      ；而「隔層」在合乎主管機關法令之下，屬建築裝潢結構體之範疇，而為設計
      容積內之應用，尚非在容積外增建。而於目前於室內以裝潢方式施作雙層之床
      鋪；或上為床鋪，下為衣櫥、書桌；或購買類此結構之傢俱，以增加空間之利
      用，此均與前揭所謂「隔層」之觀念無悖，再參諸前揭會議之結論，足見在結
      構或施作面積上，所謂「隔層」與「夾層」之區別在於程度之差別，且無絕對
      之標準，而目前相關法令亦未有相關之規定，則僅以於室內為空間之區隔裝潢
      ，即屬違法，自屬無據。況現今房地產買賣均屬高價金額交易，對於房屋之坪
      數更是錙銖必較，倘建商興建夾層屋，該夾層之坪數於申請建築執照時即已計
      入建築之總坪數內，且因建有夾層部分之故，將使整棟建物依建築法規之規定
      下所得准予建築之數層受限，則建商對於興建「夾層」部分之花費，自當計入
      成本範圍，基於興建房屋出售為業之建商，豈有不將該夾層計價銷售之理？茍
      建商制作「隔層」，亦會於契約中表明贈與消費者，抑或向消費者另外收費，
      焉有不予訂明之必要？於臺灣寸土寸金之房地產市場，建商在高價取得土地後
      ，豈有不將容積率蓋滿，以追求最大利潤之理，焉有保留一定容積率，供消費
      者可以另建一層使用？建商雖於廣告或樣品屋內為「夾層」或「隔層」之介紹
      ，而消費者認為該「夾層」或「隔層」係契約之內容，自當於契約締結之過程
      中，就成為契約內容之「夾層」或「隔層」予以商議，並納入契約之中。本件
      契約中就主建物、附屬建物、共用部分等面積，分項方式記載於契約書第一條
      內，顯見兩造對夾層或隔層並非契約之標的均有明確認識；反之，契約內容對
      「夾層」或「隔層」並未予以約定，而施作「夾層」或「隔層」又非不需成本
      ，基於平等互惠原則，法院亦無須越俎代庖逕行擬制當事人間有給付「夾層」
      或「隔層」之合意，因而戕害私法自治原則。
（二）西元一九六三年，國際消費者組織聯盟，根據西元一九六二年美國總統甘迺迪
      首次提出之消費者四大權利─安全的權利（THE  RIGHT OF  SAETY）、被告知
      的權利（THE  RIGHT  TO  BE  INFORMED）、選擇的權利（THE  RIGHT  OF
      CHOOSE ）、被聽取之權利 (THE  RIGHT OF  HEARD），再次提出消費者之八
      大權利及五大義務，成為世界各國消費者之共識，即其內容如下：八大權利，
      即基本需求、講求安全、正確資訊、決定選擇、表達意見、請求賠償、消費教
      育、健康環境。而消費者之五大義務亦包含認知義務：即消費者對產品之品質
      、價格與服務，有提高警覺與提出質疑之義務。行為義務：消費者有維護自己
      權益，必要時有採取或支持各種行動之義務。關懷義務：消費者對自己之消費
      行為，有確保不會對別人造成傷害之義務。環保義務：消費者就日常之消費品
      與消費行為，有了解是否對環境造成污染之義務。團結義務：全團消費者有團
      結並發揮影響力之義務。而我國消費者保護法之制定，通觀全文，亦涵括前開
      消費者之八大權利，對消費者之五大義務雖未明文且具體之規範，然究其立法
      意旨，及有關團體訴訟等相關條文亦可推知，我消費者保護法亦寓含消費者在
      消費時應履行前開五大義務。系爭買賣係被告於參觀樣品屋後，於八十五年十
      月十日至工地取回契約，至同月三十一日與原告訂立系爭買賣契約書，該樣品
      屋內標示「此部分在交屋後由客戶自行裝潢使用」，且兩造於該契約書第七條
      （建物設備及施工規範）第四款：「為增加室內空間高度，本大廈建築物各棟
      樓層均採挑高設計，甲方（即被告）之自行為室內裝潢或裝修工程，『甲方（
      即被告）應自行負責其合法性』，並應俟辦妥交屋手續後始得進行施工，並遵
      守本約附件八之一裝潢（修）工程切結書及附件八之二裝潢（修）施工管理辦
      法等之相關約定。」、第二十三條（契約審閱）：「本契約書於簽訂前已經由
      甲方充份審閱五天以上，並詳細審核完畢，契約內所有條款及雙方之權利義務
      內容範圍，經雙方溝通說明後甲方完全瞭解，並同意本約符合誠實、信用原則
      ，絕無異議。甲方：（甲○○）（簽章）」宣示對於被告已有五日以上（即二
      十日）之審閱契約期間，且對於該樣品屋內之被告主張係「夾層」之現場情況
      為裝潢，以及原告對於該裝潢之合法性為保留，應由被告自行負責，是被告對
      於原告指為裝潢之所謂夾層之合法性，即有查詢之義務，並據以為決定簽約與
      否之依據。至「夾層」或「隔層」之施作合法性，主管機關皆有一定之法令規
      範，並將之公布周知，俾供全體人民遵循，該法令之取得，非建商所獨享，就
      消費者言，當不得以不知法令為由；何況，「夾層」與「隔層」為一灰色地帶
      ，法亦無明確標準，建商追隨時尚興建類似之挑高建築予以販售者，亦所在所
      有，故將「夾層或隔層之合法性」歸之於建商之告知義務，尚不可採。從而被
      告於瞭解及審閱契約後，仍與原告簽約，應認被告已就相關法規為瞭解後，認
      為相關問題為其自冒之風險，自難認原告對被告施以何不法之行為，被告再以
      同一問題為系爭契約不法之主張，難認有理由。再者，前揭第七條之約定，有
      關前揭裝潢之合法性之記載，其本質係認知性及提示性之條款，其目的在提醒
      被告對該問題之相關法規之查詢，以盡知的義務，並非效力之規定，自無定型
      化契約有違背誠信原則而無效之問題，併此敘明。
（三）又廣告之作用重在吸引顧客購買之欲望，引發客戶觀看及興趣之動機，法律性
      質上屬於「要約引誘」，雖企業經營者應確保廣告內容之真實，其對消費者所
      負之義務不得低於廣告內容，消費者保護法第二十二條固定有明文，惟此乃行
      政機關為管制消費秩序之公平所為措施，至企業經營者與第三人訂定之權利義
      務關係，仍應以雙方當事人間之言詞或書面約定為規範依歸，此係當事人私法
      自治之具體表現，故當事人間之契約仍應以雙方曾進行磋商後達於意思表示一
      致者為內容，若吸引消費者前來觀賞之廣告，因兩造從未進行磋商無從達於意
      思表示合致，僅因消費者保護法第二十二條之規定，即謂廣告當然為契約內容
      之一部，此顯然有違民法第一百五十三條「當事人互相表示意思一致，契約始
      行成立」之基本精神，自難認為原告之廣告文宣即當然為兩造間之約定內容。
      原告於現場搭設施作夾層之樣品屋，是否即足認兩造間於買賣契約成立之磋商
      過程中以言詞約定系爭建物得合法施作夾層？惟查建商於現場搭設之樣品屋，
      僅係建商為將來所建成屋之示範，為求美觀以資吸引客戶駐足觀看，其內之裝
      璜、陳設請專人設計，如無特別約定，否則樣品屋呈現之外觀、裝璜、陳設等
      均與廣告之功能相同，而僅具有要約引誘之性質，尚難認即為系爭建物之品質
      ，否則每位購買戶之建物豈非戶戶相同？此顯非預售屋買賣之常態及購買戶之
      意願。且於前揭樣品屋上原告亦標示該部分係裝潢，應由被告自行為之，且於
      契約內亦宣示應由被告自負合法性，是原告所製作之廣告單，僅供參考，自難
      責陳應由原告負有給付各樣品屋相同之建物與原告，即是否就挑高空間如何裝
      璜係由買受人自行決定施作與否，故尚難認樣品屋所示內容即係兩造達於意思
      表示一致之契約內容。此外，原告就此亦未舉證證明於兩造磋商過程中，確有
      將現場樣品屋之裝璜約定為契約內容，故被告主張上開各項文宣內容即謂兩造
      有此約定內容，尚難採信。是兩造於簽約前之磋商過程及契約書中，並無以言
      詞或書面約定得合法施作夾（隔）層為契約內容，堪認兩造間就系爭房地之買
      賣契約中，並未就系爭建物「得合法施作夾（隔）層」此項，曾以言詞或書面
      約定為契約內容。
（四）或謂被告之廣告及搭設之樣品屋，足使買受人相信系爭建物具有「可合法施作
      夾層或隔層」之「效用」云云。惟縱不論前揭樣品之裝潢業已標示係被告應自
      行為之，而契約內亦揭示應由被告應自負其合法性，就系爭房屋之特殊性，即
      在於其具有較一般建物更為挑高之特色，於我國房價居高不下之情況，一般人
      民之觀念，常將挑高之空間施作裝潢設以隔層，預想在不增加土地購買成本下
      增加可利用之空間及方法，此即為坊間「挑高設計」房屋具有相當吸引力之處
      ，原告雖以系爭挑高房屋得設隔層而予以購買，惟此種設想僅屬「動機」，此
      由兩造對於「夾層或隔層」之施作、方式、面積等項均未予磋商及約定可知。
      雖廣告文宣及樣品屋均有隔層之實際裝潢讓原告觀看，惟對於房屋內部之裝潢
      胥依使用人、使用目的之不同，致建物發揮之效用迥異，故樣品屋之裝璜陳設
      自非系爭買賣契約之效用明確。因此，對於房屋得設隔層使用之臆想僅存於被
      告心中，非他人所得置問，尚難認被告就此負有給付可施作夾層或隔層「效用
      」之房屋。依上，本件兩造簽訂之買賣契約中，既未就「得合法施作夾層或隔
      層」予以約定為契約內容，亦難認「得合法施作夾層或隔層」為被告給付系爭
      建物應負之預定效用，且夾層或隔層之合法性亦非屬被告應告知之義務範圍。
（五）再，公平交易法第一條即規定其立法目的在「維護交易秩序與消費者利益，確
      保公平競爭，促進經濟之安全與繁榮」，而消費者保護法第一條，亦明文其立
      法目的在於「為保護消費者權益，促進國民消費生活之安全，提昇國民消費生
      活品質」，是二者立法目的顯有不同，在決定保護範圍與適用之際，就必須考
      慮公平法與消保法之立法目的而判斷。又公平法係以規範「事業」及事業爭取
      交易的「行為」（見公平法第二章獨占、結合、聯合行為，第三章不公平競爭
      ），主要目的在維持資源分配之公平及合理，並間接嘉惠消費者，即以消極之
      方式達到保護消費者之目的；相對的，有關消費者直接發生利害關係之商品、
      銷售手段、及糾紛處理，則必須由消費者保護法規範，換言之，公平法規範行
      銷，消費者保護法則規範「零售」的過程，以及日後所衍生之一切行所導致的
      權益受損糾紛；故產品不實之廣告由交平法處理，有關消費者因不實廣告所誘
      發之消費行為導致之權益受損糾紛，則歸消費者保護法規範。綜上公平交易法
      與消費者保護法都對消費者加以保護，但公平交易法因為保護之重點在於規範
      事業間之競爭行為，保護消費者僅為一規範競爭行為的一種「反射利益」。本
      件被告雖主張原告涉及以不實廣告誘使消費者訂約，行政院公平交易委員會，
      八十七年五月一日以公處字第一００號處分書，認定被告銷售廣告確有不實
      致使他人陷於錯誤之情事而處分在案，因認被告顯係施用詐術致使原告等陷於
      錯誤而與之簽訂系爭買賣合約云云。惟揆諸前揭說明，公平交易法上有關「不
      實廣告」之規範，主要是在規範事業間之競爭行為，並非直接保護消費者；同
      時被告並非立即與原告簽立契約，反而先就原告所提出之定型化契約之內容在
      合理之期間先行審閱後，方與原告簽立本件系爭契約，是綜上公平會前開之處
      分書，不足為原告於訂立契約時有施用詐術令被告受騙之行為之依據。
（六）依上，難認原告有何以不實之廣告誤導被告購買系爭房地之行為，被告抗辯系
      爭買賣契約不存在，為無理由。
七、綜上所述，原告主張被告未依約繳納期款十萬三千元，經其限期催告給付後，仍
    未為給付，而於八十八年九月十日，以臺北第一一一支郵局第二三八號存證信函
    解除前揭契約為理由，被告抗辯系爭契約因不法而不存在為無理由。惟原告未能
    舉證其所受之損失，或其損失已超過被告已給付之價款九十七萬元，從而其主張
    以解除契約後，應返還之被告已給付之前揭九十七萬元價款抵銷所受之損害，被
    告應再給付五十二萬元云云，為不可採，是原告請求被告應給付原告五十二萬元
    ，並自起訴狀繕本送達被告翌日起至清償日止，按週年利率百分之五計算之利息
    ，為無理由，應予駁回。原告受敗訴判決，其假執行之聲請即失所依據，應併予
    駁回。
八、據上論結，原告之訴為無理由，依民事訴訟法第七十八條，判決如主文。
中      華      民      國    八十九    年      四      月    十一      日
                                            民事第二庭法      官  吳光釗
右為正本係照原本作成
如對本判決上訴，須於判決送達後廿日內向本院提出上訴狀
中      華      民      國    八十九    年      四      月    十一      日
~B法院書記官  林春城


司法院資訊處製作；財團法人民間司法改革基金會備份。
